【裁判字號】    97,上訴,3041
【裁判日期】    980224
【裁判案由】    偽造文書等
【裁判全文】
臺灣高等法院臺中分院刑事判決        97年度上訴字第3041號
上  訴  人
即  被  告  丁○○
                    （
選任辯護人  李清輝律師
            李婉華律師
上列上訴人因偽造文書等案件，不服臺灣彰化地方法院97年度訴
字第2436號中華民國97年10月27日第一審判決（起訴案號：臺灣
彰化地方法院檢察署97年度偵字第5028、5262號），提起上訴，
本院判決如下：
    主  文
原判決撤銷。
丁○○共同犯行使偽造公文書罪，累犯，處有期徒刑壹年壹月，
如附表一所示之物及未扣案之「高雄地方法院檢察署徐國強識別
證」（含丁○○照片壹張）壹紙均沒收；又共同犯行使偽造公文
書罪，累犯，處有期徒刑壹年肆月，如附表二所示之物及未扣案
之「高雄地方法院檢察署徐國強識別證」（含丁○○照片壹張）
壹紙均沒收。應執行有期徒刑貳年，附表一二所示之物及未扣案
之「高雄地方法院檢察署徐國強識別證」（含丁○○照片壹張）
壹紙均沒收。
丁○○被訴於附表三所示時、地共同犯行使偽造公文書罪部分無
罪。
    事  實
一、丁○○前於民國89年間，因違反毒品危害防制條例案件，經
    臺灣高等法院以89年度上易字第4786號判決判處施用第一級
    毒品部分有期徒刑7月，施用第二級毒品部分有期徒刑6月，
    應執行有期徒刑1 年確定（第一案）；又於同年間，因竊盜
    案件，經臺灣高等法院以90年度上易字第636 號判決判處有
    期徒刑1年2月確定（第二案）；復於91年間，因竊盜案件，
    經臺灣板橋地方法院以90年度易字第3548號判決判處有期徒
    刑1年6月（第三案）；上開第一、二案經臺灣高等法院以92
    年度聲字第416號裁定定應執行有期徒刑為2年2 月，並與第
    三案接續執行，於95年7月18日縮刑期滿而視為執行完畢。
二、詎丁○○猶不知悔改，於96年7、8月間，在桃園縣桃園市○○○路咖啡廳，結識真實姓名年籍不詳、綽號「阿忠」之成
    年男子，得知「阿忠」所加入之詐騙集團，係以假冒公務員
    身分之方式，向遭受詐騙之民眾當面騙取款項，詎竟與「阿
    忠」及與其具有犯意聯絡之成年詐騙集團成員（按並無證據
    證明成員中有未滿18歲之人）等人，共同基於圖為自己不法
    之所有、僭行公務員職權、行使偽造公文書、行使特種文書
    之犯意聯絡與行為分擔，先由丁○○於96年9 月27日，在上
    開桃園市○○○路咖啡廳之門口，交付其本人之照片1 張予
    「阿忠」，由「阿忠」及上開詐集團成員於不詳時、地，將
    丁○○交付之照片黏貼於預先印妥之「臺灣高雄地方法院檢
    察署識別證」上，而偽造屬於特種文書之「臺灣高雄地方法
    院檢察署徐國強識別證」1 張，足以生損害於臺灣高雄地方
    法院檢察署對於所屬人員管理及職務之正確性及「徐國強」
    之權益。並由該詐騙集團成員事先於不詳時、地，以不詳方
    法偽刻「高雄地方法院檢察署」公印、「台中地方法院檢察
    署」公印、「臺灣臺北地方法院檢察署」公印、「高雄地檢
    署檢察官張紹斌」公印、「檢察官張書華」公印、「張書華
    」職名章、「徐國強」印章，而蓋用前開印章憑以偽造「臺
    灣高雄地方法院檢察總署偵查卷宗」、「個人資料外洩授權
    止付聲明書」「臺灣臺中地方法院收據」、「臺灣臺北地檢
    署公文強制凍結執行令」、「臺灣台北地方法院檢察署偵查
    卷宗」、「法務部行政執行假扣押處份命令」、「臺灣高雄
    地方法院收據」、「台北地方法院地檢署監管科」等文書後
    ，由該詐欺集團成員，打電話向被害人謊稱其涉及詐欺、洗
    錢案件，須將款項交出以便監管，否則將凍結帳戶，再與被
    害人約定時間、地點，由丁○○分別持前揭偽造之文書、卷
    宗、識別證及收據，假冒臺灣高雄地方法院檢察署人員徐國
    強之名義，前往詐騙集團成員與被害人所約定之指定地點，
    向被害人收取遭騙款項，伺丁○○取得被害人款項後，即可
    取得3千元至5千元不等之金額作為報酬，餘款則由「阿忠」
    及詐騙集團成員取得之方式，而共同為下述犯行：
  (一)96年9月29日上午9時許，該詐欺集團成員，佯以臺灣高雄地
    方法院檢察署書記官「王志忠」之名義，以電話與丙○○聯
    繫，謊稱：因丙○○於高雄華南銀行之帳戶為人頭帳戶而遭
    凍結，須將存款提領後交出以便監管，並交與派往收款之臺
    灣臺中地方法院檢察署人員「徐國強」，該人員會提供法院
    收據為證，丙○○可於數日後憑收據向「金融控管中心」領
    回存款等語，丙○○誤信為真，乃自其帳戶內提領新臺幣（
    下同）41萬元。另丁○○則與「阿忠」相約於同日上午某時
    ，在桃園縣南崁市某路旁見面，「阿忠」即將偽造之「臺灣
    高雄地方法院檢察總署偵查卷宗」（其上蓋有偽造之「高雄
    地方法院檢察署」、「高雄地檢署檢察官張紹斌」公印文各
    1 枚）、「臺灣臺中地方法院收據」（其上蓋有偽造之「臺
    灣臺中地檢署」之公印文1枚、偽造「徐國強」之印文2枚）
    等公文書、空白之「個人資料外洩授權止付聲明書」（其上
    蓋有偽造之「高雄地方法院檢察署」之公印文1 枚）及上開
    貼有丁○○照片之偽造「臺灣高雄地方法院檢察署徐國強識
    別證」1 張交與丁○○使用，並告知丁○○與丙○○所相約
    之時間、地點，指示丁○○持上開偽造之文書前往收取款項
    。丁○○隨即於同日下午1 時許，至丙○○住處附近之彰化
    縣員林鎮○○里○○路86號前，向丙○○出示貼有其照片偽
    造之「臺灣高雄地方法院檢察署徐國強識別證」，作為自己
    身分表徵而提出行使之，並冒充自己為公務員而行使職權，
    足以生損害於臺灣高雄地方法院檢察署對於所屬人員管理及
    職務之正確性及「徐國強」本人，並致丙○○陷於錯誤，誤
    認丁○○確係高雄地檢署承辦財產監管事務之人員，而在當
    場交付現金41萬元予丁○○，丁○○為取信丙○○，並出示
    偽造之「臺灣高雄地方法院檢察總署偵查卷宗」（其上蓋有
    偽造之「高雄地方法院檢察署」之公印文、「高雄地檢署檢
    察官張紹斌」印文各1 枚）、填單員及收款員均為「徐國強
    」之「臺灣臺中地方法院收據」（其上蓋有偽造之「台中地
    方法院檢察署」之公印文1枚、偽造「徐國強」之印文2枚）
    及空白之「個人資料外洩授權止付聲明書」（其上蓋有偽造
    之「高雄地方法院檢察署」之公印文1 枚）予丙○○，並使
    丙○○親自在上開偽造之「個人資料外洩授權止付聲明書」
    上簽名，足以生損害於臺灣高雄地方法院檢察署、臺灣臺中
    地方法院、臺中地方方法院檢察署執行公務之正確性及「張
    紹斌」、「徐國強」本人。丁○○於離開後，旋於同日下午
    4 時許，與「阿忠」相約在臺中縣清水休息站內，將上開41
    萬元交付與「阿忠」，並取得3 千元之代價。嗣因丙○○事
    後驚覺受騙，乃報警處理，始循線查悉上情。
  (二)96年10月1日上午9時許，該詐欺集團成員分別自稱係高雄市
    政府戶政科人員「葉小姐」、臺北市警局之警官「湯人傑」
    、「李志成」科長、臺灣臺北地方法院檢察署檢察官「張書
    華」，先以電話向戊○○佯稱：因戊○○之身分證遭盜用開
    戶而涉嫌洗錢，表示需將存款領出，並交與派往收款之臺灣
    高雄地方法院人員「徐國強」，該人員會提供法院收據為證
    等語，並由詐騙集團成員於不詳地點傳真內容記載「事由：
    當事人戊○○因涉及重大金融刑事案件，本署將於96年10月
    1 日下午17時0 分，對於名下資產進行強制凍結執行。」之
    偽造「臺灣臺北地檢署公文強制凍結執行令」（其上有偽造
    之「臺灣臺北地方法院檢察署」及「檢察官張書華」公印文
    各1 枚）予戊○○而行使之，足以生損害於臺灣臺北地方法
    院檢察署公文書之正確性及「檢察官張書華」本人。戊○○
    誤信前揭「臺灣臺北地檢署公文強制凍結執行令」為真正，
    立即前往台灣銀行苓雅分行，自其在該銀行申請開立之帳戶
    中提領4 百萬元現金後，並與佯稱「張書華」檢察官之人約
    在高雄縣鳳山市○○路195 號前等候交付監管。丁○○與「
    阿忠」相約於是日上午7 時許，在高雄地區○○○○○路交
    流道旁見面，「阿忠」即將偽造之「臺灣台北地方法院檢察
    署偵查卷宗」、「法務部行政執行假扣押處份命令」、填單
    員及收款員均為「徐國強」「臺灣高雄地方法院收據」（其
    上有偽造之「高雄地方法院檢察署」之公印文1 枚、「徐國
    強」印文2 枚）、內載「涉案嫌疑人戊○○因九十六年金字
    第0098613號1037 號案件‧‧受監管清查新臺幣肆佰萬元整
    ‧‧」等內容之「台北地方法院檢察署監管科」（其上蓋有
    偽造之檢察官：「張書華」之印文1 枚）等公文書、空白之
    「請求暫時性凍結執行聲請書」、「個人資料外洩授權止付
    申請書」等交與丁○○，並告知丁○○與戊○○所相約之時
    間、地點，指示丁○○持上開公、私文書前往收取款項。丁○○即依「阿忠」之指示，前往高雄縣鳳山市○○路195 號
    前，並當場出示上開偽造之「臺灣高雄地方法院檢察署徐國
    強識別證」予戊○○作為自己身分表徵而提出行使之，並冒
    充自己為公務員而行使職權，足以生損害於臺灣高雄地方法
    院檢察署對於所屬人員管理及職務之正確性及「徐國強」本
    人，並致戊○○陷於錯誤而交付4百萬元予丁○○，丁○○
    為取信戊○○，並出示交付偽造之「臺灣臺北地方法院檢察
    署偵查卷宗」卷面、「台北地方法院地檢署監管科收據」（
    其上蓋有偽造之檢察官：「張書華」之印文1枚）、「法務
    部行政執行假扣押處份命令」、填單員及收款員均為「徐國
    強」之「臺灣高雄地方法院收據」（其上蓋有偽造之「高雄
    地方法院檢察署」之公印文1枚、偽造「徐國強」之印文2枚
    ）及空白之「請求暫時性凍結執行聲請書」、「個人資料外
    洩授權止付申請書」予戊○○，並使戊○○親自在上開「個
    人資料外洩授權止付申請書」上簽名，足以生損害於臺灣臺
    北地方法院檢察署、法務部、臺灣高雄地方法院、臺灣高雄
    地方法院檢察署執行公務之正確性及檢察官「張書華」、「
    徐國強」本人。丁○○得款後旋即離開現場，並於同日晚間
    6時許，與「阿忠」相約在上開高速公路交流道旁，將前揭
    所詐得之4百萬元交付與「阿忠」，並取得5千元之代價。嗣
    因戊○○事後驚覺受騙，乃報警處理，始循線查悉上情。
三、案經彰化縣警察局員林分局報請臺灣彰化地方法院檢察署檢
    察官偵查起訴。
    理  由
壹、程序方面：
    按被告以外之人於審判外之言詞或書面陳述，除法律有規定
    者外，不得作為證據；又被告以外之人於審判外之陳述，雖
    不符合同法第159條之1至第159條之4之規定，但經當事人於
    審判程序同意作為證據，法院審酌該言詞陳述或書面陳述作
    成時之情況，認為適當者，亦得為證據。當事人、代理人或
    辯護人於法院調查證據時，知有第159條第1項不得為證據之
    情形，而未於言詞辯論終結前聲明異議者，視為有前項之同
    意，刑事訴訟法第159條第1項及第159條之5分別定有明文。
    經查，本判決下列所引用之各該被告以外之人於審判外之陳
    述，固屬傳聞證據，但檢察官、上訴人即被告（下稱被告）
    丁○○及辯護人於本院準備程序及審判期日中，均同意此部
    分之供述證據有證據能力，且迄至言詞辯論終結前亦未撤回
    前開同意，本院審酌相關言詞陳述或書面陳述作成時之情況
    ，認為適當，且無違法不當及證明力明顯過低之瑕疵，故揆
    諸前開規定，爰依刑事訴訟法第159條之5規定，認前揭證據
    資料均有證據能力，合先敘明。又被告就本案犯罪事實之自
    白及其他不利之陳述，查無刑事訴訟法第156條第1項、第15
    8條之2規定情形，且與依法調查所得事實相符，自得援引被
    告自白為認定其有罪之證據，至本件其他非供述證據，均無
    違法取得或顯不可信之情事，揆諸前揭規定，自得為證據。
貳、有罪部分：
一、上揭事實，業據被告於原審及本院坦認無訛，核與證人即被
    害人丙○○、戊○○於警詢之陳述相符，並有偽造之「臺灣
    高雄地方法院檢察總署偵查卷宗」（其上蓋有偽造之「高雄
    地方法院檢察署」之公印文、「高雄地檢署檢察官張紹斌」
    印文各1 枚）、「個人資料外洩授權止付聲明書」（其上蓋
    有偽造之「高雄地方法院檢察署」之公印文1 枚）、填單員
    及收款員均為「徐國強」之「臺灣臺中地方法院收據」（其
    內容係表示臺中地方法院已收受丙○○所交付之現金41萬元
    ，其上蓋有偽造之「臺灣臺中地檢署」之公印文1 枚、偽造
    「徐國強」之印文2 枚）、「臺灣臺北地檢署公文強制凍結
    執行令」（其上有偽造之「臺灣臺北地方法院檢察署」公印
    文1枚及「檢察官張書華」印文1枚）、「臺灣台北地方法院
    檢察署偵查卷宗」、「法務部行政執行假扣押處份命令」、
    填單員及收款員均為「徐國強」之「臺灣高雄地方法院收據
    」（其上有偽造之「高雄地方法院檢察署」之公印文1 枚、
    「徐國強」印文2 枚）等公文書及「台北地方法院地檢署監
    管科收據」、空白之「請求暫時性凍結執行聲請書」、「個
    人資料外洩授權止付申請書」、監視錄影器翻拍照片3 張、
    00-0000 000及0000000000號通聯調閱查詢單各1紙可佐。又
    扣案如附表一編號3.所示之偽造之「臺中地方法院檢署收據
    」公文書，經警採集其上指紋後送請內政部警政署刑事警察
    局鑑定，其結果認：「送鑑可資比對指紋3枚（編號A01、A
    03、A04 ），經輸入電腦比對再由人工確認結果，依序與本
    局檔存丁○○指紋卡之右食指、右食指、中指指紋相符」等
    情，此有彰化縣警察局96年12月5 日彰警鑑字第0960069368
    號函及內政部警政署刑事警察局96年11月29日刑紋字第0960
    176449號鑑驗書、被告指紋卡片、彰化縣警員局員林分局竊
    盜案勘察紀錄表、刑案現場照片等各1份（見97年度他字第2
    75號偵查卷第25-27 頁）可按；另經警於被告交付予被告戊○○之「個人資料外洩授權止付申請書」背面（編號1 指紋
    ）、「臺灣台北地方法院地檢署監管科提存受證明書」背面
    （編號2 指紋）、「臺灣台北地方法院檢察署偵查卷宗」背
    面（編號3、4、5 指紋）、「請求暫時性凍結執行聲請書」
    背面（編號6 指紋）、「臺灣高雄地方法院收據」正面（編
    號7指紋）、「臺灣高雄地方法院收據」背面（編號8 指紋）
    、「法務部行政執行假扣押處份命令」正面（編號9 指紋）
    、「法務部行政執行假扣押處份命令」（編號10指紋）等偽
    造之文書採集之指紋，送請內政部警政署刑事警察局鑑定，
    認：「送鑑可資比對指紋5枚（編號2、3、4、6、10 ），經
    排除所附被害人指紋後，輸入指紋電腦比對確認結果，編號
    2、3、4、6、10指紋，分別與本局檔存丁○○指紋卡之右中
    指、右環指、左食指、左食指、左環指指紋相符；其餘指紋
    ，因紋線欠清晰、特徵點不足，無法比對。」等語，有內政
    部警政署刑事警察局96年12月18日刑紋字第0960174400號鑑
    驗書、被告指紋卡片、高雄縣政府警察局鑑識課刑事實驗室
    採證報告表1份（見原審卷第64-68頁）足按。雖被告於本院
    辯稱：伊不知「阿忠」交付之資料係偽的云云。然按共同正
    犯間，非僅就其自己實施之行為負其責任，並在犯意聯絡之
    範圍內，對於他共同正犯所實施之行為，亦應共同負責。又
    按共同正犯之成立，祇須具有犯意之聯絡，行為之分擔，既
    不問犯罪動機起於何人，亦不必每一階段犯行，均經參與。
    再按共同正犯之意思聯絡，原不以數人間直接發生者為限，
    即有間接之聯絡者，亦包括在內。如甲分別邀約乙、丙犯罪
    ，雖乙、丙間彼此並無直接之聯絡，亦無礙於其為共同正犯
    之成立（最高法院32年上字第105號判例、34年上字第862號
    判例、77年台上字第2135號判例可資參照）。被告於本院既
    坦承：偽造之文件是「阿忠」的男子交給伊，則被告雖未參
    與每一階段之犯行，惟揆諸前開說明，被告與「阿忠」成年
    男子及其所屬之詐騙集團間，就行使偽造公文書、行使偽造
    特種文書及詐欺取財等犯行具有犯意聯絡及行為分擔，自應
    就其他共同正犯所實施之行為共同負責，況依常理判斷，在
    詐欺集團深信被害人已陷於錯誤，並與被害人約定好時間、
    地點準備取款之情況，理應會由詐欺集團之成員來完成取款
    任務，蓋任由無信賴關係之生手為之，極可能存在該人取款
    後卻不繳回或輕易遭被害人識破之高風險，而讓本該輕易得
    手之金錢因此付之一炬，是顯見被告應屬於該詐騙集團成員
    之一無訛。準此，被告上開辯解，不足為其等有利之認定。
    是本件事證明確，被告犯行堪以認定，應依法論科。
四、論罪科刑：
  (一)查「臺灣高雄地方法院檢察署徐國強」識別證，由形式上觀
    之，已足表明係由臺灣高雄地方法院檢察署所製發，用以證
    明出示識別證者確屬在該機關任職服務之公務員，故應屬刑
    法第212 條規定之特種文書。次者，按所謂文書，乃以文字
    或符號為一定之意思表示，具有存續性，以為法律上或社會
    生活上重要事項之證明者而言，故不論係影本或原本，若有
    上述文書之性質，均屬文書之範疇。再者，按刑法上所稱之
    公文書，係指公務員職務上製作之文書。若由形式上觀察文
    書之製作人為公務員且文書之內容係就公務員職務上之事項
    所製作，即使該偽造之公文書上所載製作名義機關不存在或
    該文書所載之內容並非該管公務員職務上所管轄，惟社會上
    一般人無法辨識而仍有誤信其為真正之危險時，仍難謂其非
    公文書。而刑法上所稱之公印或公印文，係專指表示公署或
    公務員資格而言，即俗稱大印與小官印及其印文（最高法院
    22年上字第1904號及69年臺上字第693 號判例意旨參照），
    又公印文之形式凡符合印信條例規定之要件而製頒，無論為
    印、關防、職章、圖記，如足以表示其為公務主體之同一性
    者，均屬之（最高法院89年度臺上字第3155號判決意旨參照
    ）。而不符印信條例規定或不足以表示公署或公務員之資格
    之印文，即不得謂之公印文，僅為普通印文。查本案偽造之
    「臺灣高雄地方法院檢察總署」、「臺北地方法院地檢署監
    管科」名義製作之公文書，係冒用公署名義所為之文書，縱
    該文書之製作名義機關「臺灣高雄地方法院檢察總署」、「
    臺北地方法院地檢署監管科」係屬虛構，惟依上揭說明仍屬
    公文書。本案偽造之「臺灣高雄地方法院檢察總署偵查卷宗
    」、「臺灣臺中地方法院收據」、「臺灣臺北地檢署公文強
    制凍結命令」、「臺北地方法院地檢署監管科」、「臺灣臺
    北地方法院檢察署偵查卷宗」、」法務部行政執行假扣押處
    份命令」、「臺灣高雄地方法院收據」，為冒用公署名義所
    製作之文書，顯屬於公文書。而「臺灣高雄地方法院檢察總
    署偵查卷宗」上偽造之「高雄地方法院檢察署」、「高雄地
    檢署檢察官張紹斌」印文、「個人資料外洩授權止付聲明書
    」上偽造之「高雄地方法院檢察署」印文、「臺灣臺中地方
    法院收據」上偽造之「台中地方法院檢察署」印文、「臺灣
    高雄地方法院收據」上偽造之「高雄地方法院檢察署」印文
    、「臺灣臺北地檢署公文強制凍結執行令」上偽造之「臺灣
    臺北地方法院檢察署」印文，因係表示公務機關或公務員資
    格及其職務之印文，自屬公印文。至被告及共犯雖於偽造之
    「台北地檢署監管科」上偽造檢察官「張書華」印章，然該
    「張書華」之印章屬於定用途之簽名章，並非政府依印信條
    例裂發用以表示公署或公務資格之用（最高法院89年台上字
    第3155號判決、86年台上字第4631號判決參照），是關於本
    院偽造「張書華」之印章，非屬於刑法第218條第1項之公印
    ，僅為普通之印文。又行使影本，作用與原本相同，偽造公
    文書後，持以行使其影本，偽造之低度行為為高度之行使行
    為所吸收，應論以行使偽造公文書罪（參照最高法院70年台
    上字第1107號判例意旨）。本件偽造之「臺灣臺北地檢署公
    文強制凍結執行令」公文書，雖係經傳真予被害人戊○○收
    受，惟依上開見解，仍應認被告所犯係行使偽造公文書罪，
    而被告行使上述偽造之公文書，自足以生損害於司法文書之
    公信力。
  (二)核被告持前開偽造之「臺灣高雄地方法院檢察署徐國強」識
    別證及偽造之公文書等，以之冒充其係檢察署人員徐國強，
    藉資取信被害人丙○○、戊○○，憑以取款詐財，足以生損
    害於臺灣高雄地方法院檢察署等機關執行職務之正確性以及
    「徐國強」其人，核被告就犯罪事實欄二之(一)(二)所為，均係
    犯刑法第158條第1項之僭行公務員職權罪、第216條、第212
    條之行使偽造特種文書罪、第216條、第211條之行使偽造公
    文書罪及第339條第1項之詐欺取財遂罪。被告偽造公印、印
    章及蓋用前開印章偽造公印文、印文之行為，均係偽造公文
    書之部分行為，而渠等偽造公文書及特種文書進而持之以行
    使，偽造之低度行為應為行使之高度行為所吸收，均不另論
    罪。被告與綽號「阿忠」及其他詐騙集團成員間，均有犯意
    聯絡及行為分擔，皆應論以共同正犯。又按95年7月1日修正
    施行之刑法刪除牽連犯之立法理由稱：目前實  務上以牽連
    犯予以處理之案例，在適用上得視其具體情形，論以想像競
    合犯等語，且自然行為概念之一行為，原經法律評價為二以
    上之行為，且認有牽連關係而依牽連犯規定從一重處斷者，
    於牽連犯廢除施行後，宜改評價為單一行為，始合乎社會之
    通念。被告與其他詐欺集團成員共同持偽造之公文書及特種
    文書、冒用公務員身份向被害人詐騙存款行為，就一般社會
    通念，咸認只有一個行使偽造之公文書及特種文書、冒用公
    務員身份向被害人詐騙存款行為，然在法律評價上，實務上
    原認被告有行使偽造公文書行為及詐欺取財行為之二行為（
    認詐欺取財與僭行公務員職權係一行為），復認二行為間有
    牽連關係，而應依牽連犯從一重罪處斷，立法將牽連犯規定
    刪除，並於95年7月1日施行，若猶將之評價為法律犯罪概念
    之二行為，而予以併合處罰，勢難以契合人民的感情，自宜
    改認被告係出於一個犯意，實行一個犯罪行為，而侵害國家
    法益、社會法益及個人法益，該當於行使偽造公文書、行使
    特種文書、僭行公務員職權、詐欺取財既遂罪之 4個犯罪構
    成要件，即一行為觸犯數罪名，而均依想像競合犯各論以刑
    法第216條、第211條行使偽造公文書罪。又被告分別對被害
    人丙○○、戊○○所為行使偽造公文書犯行，犯意各別，應
    予分論併罰。辯護人認本件應論以集合犯一罪，並無理由。
    再者，被告前於89年間，因違反毒品危害防制條例案件，經
    臺灣高等法院以89年度上易字第4786號判決判處施用第一級
    毒品部分有期徒刑7月，施用第二級毒品部分有期徒刑6月，
    應執行有期徒刑1 年確定（第一案）；又於同年間，因竊盜
    案件，經臺灣高等法院以90年度上易字第636 號判決判處有
    期徒刑1年2月確定（第二案）；復於91年間，因竊盜案件，
    經臺灣板橋地方法院以90年度易字第3548號判決判處有期徒
    刑1年6月（第三案）；上開第一、二案經臺灣高等法院以92
    年度聲字第416號裁定定應執行有期徒刑為2年2 月，並與第
    三案接續執行，於95 年7月18日縮刑期滿而視為執行完畢等
    語，有臺灣高等法院被告前案紀錄表1 份在卷可按，其受有
    期徒刑執行完畢，5 年內故意再犯本件最重本刑為有期徒刑
    以上之2罪，為累犯，均應依刑法第47條第1項規定加重其刑
    。
五、原審以被告犯罪事證明確，予以論罪科刑，固非無見，惟查
    ：(一)本件被告所涉犯之行使偽造公文書罪，其最低法定刑為
    有期徒刑1年，被告又需依累犯規定加重其刑，已如前述，
    然原審就被告所為犯罪事實欄二之(一)部分，僅判處有期徒刑
    1年，其適用法律顯有不當；(二)按科刑之判決書，應於理由
    內記載科刑時就刑法第57條或第58條規定事項所審酌之情形
    ，為刑事訴訟法第310條第3款所明定。本件原審判決係審酌
    被告犯後未賠償被害人丙○○、戊○○之損失等一切情狀，
    而分別量處有期徒刑1年、1年4月。而刑法第57條第10款所
    稱犯罪後之態度，即包括被告犯罪後，因悔悟或與被害人和
    解，被害人已不追究等情形。本件被告於原審判決後與被害
    人丙○○達成和解等，有和解書在卷可稽，足徵被告就被害
    人丙○○部分之犯罪後態度與原審比較，已然不同。原審未
    及審酌本件科刑之上開有關情狀，尚有未妥；(三)偽造之「台
    北地方法院檢察署監管科」上，有偽造之「張書華」印文1
    枚，原審論述，亦有未當；(四)被告及詐騙集團偽造之「高雄
    地檢署檢察官張紹斌」、印文、「檢察官張書華」印文係屬
    公印文，已如前述，原審認係屬普通印文，容有未洽；(五)偽
    造之「臺灣臺北地檢署公文強制凍結執行令」係由詐騙集團
    成員以傳真之方式交付予被害人戊○○，並非由被告交付予
    戊○○，原審判決認該偽造之文書係被告交付予被害人戊○○，亦有未當。被告上訴意旨認原審量刑過重，就被害人丙○○部分為有理由，就被害人戊○○部分則無理由，且原審
    判決有上開不當之處，應予以撤銷改判。爰審酌被告丁○○
    前有多次毒品、竊盜前科，素行非佳，已如前述，猶再犯本
    案，惡性非輕，且其於本件詐欺取財犯罪中擔任詐騙集團之
    車手，接受共犯「阿忠」電話指示犯案前往指定地點假冒檢
    察署人員取款，本院考量渠等於本案之分工角色，暨渠等犯
    後尚知坦承犯行，供述實在且已與被害人丙○○達成和解，
    賠償被害人丙○○之損失，有和解書可稽，已見悔悟之心，
    暨審酌本件詐騙行為所遭受詐騙之人數雖不多，惟詐騙金額
    共高達441萬元，金額甚鉅，而詐騙之手段係利用民眾不熟
    稔司法程序之心理，一時慌張而交付大筆辛苦所存積蓄，造
    成被害人損失甚鉅且求償無門，且破壞社會對於司法人員辦
    案之信賴以及嚴重破壞國家公權力機關之威信，及尚未賠償
    被害人戊○○之損失等一切情狀，分別量處如主文第二項所
    示之刑，並定應執行之刑，以資儆懲。又本件雖為被告上訴
    ，但就犯罪事實欄二之(一)部分，因原審判決適用法律不當而
    撤銷，已如前述，依刑事訴訟法第370條但書規定，本院自
    得諭知較重於原審判決之刑，附此敘明。
六、本件所偽造之「臺灣高也方法院檢察總署偵查卷宗」、「個
    人資料外洩授權止付聲明書」、「臺灣臺中地方法院收據」
    、「臺灣臺北地檢署公文強制凍結執行令」、「臺灣高雄地
    方法院收據」、「台北地方法院檢察署監管科」、「請求暫
    時性凍結執行聲請書」、「臺灣臺北地方法院檢察署偵查卷
    宗」、「法務部行政執行扣押處份命令」等，因被告均已交
    付予被害人丙○○、戊○○所有，而不再屬被告或共犯所有
    之物，固無從依法宣告沒收，但其上如附表一二所示之偽造
    「高雄地方法院檢察署」公印文、「台中地方法院檢察署」
    公印文、「臺灣臺北地方法院檢察署」公印文、「高雄地檢
    署檢察官張紹斌」公印文、「檢察官張書華」公印文、「張
    書華」印文、「徐國強」印文，依刑法第219 條規定，不論
    屬於犯人與否，均應併予宣告沒收。又附表一二所示偽造之
    「高雄地方法院檢察署」、「台中地方法院檢察署」、「臺
    灣臺北地方法院檢察署」、「高雄地檢署檢察官張紹斌」、
    「檢察官張書華」、「張書華」、「徐國強」等印章，因無
    證據證明業已滅失而不復存在，故亦應依刑法第219 條規定
    ，併予宣告沒收。另偽造之「臺灣高雄地方法院檢察署徐國
    強」識別證1 張，為被告及共犯共同偽造所得之物，且係用
    以詐騙被害人所用之物，所有之物，且為供本案犯案使用，
    雖未扣案，然無證明業已滅失，爰依刑法第38條第1項第2、
    3款規定宣告沒收（原審判決漏載刑法第38條第1項第3 款之
    條文，附予敘明）。
參、無罪部分：
一、公訴意旨另以：96年10月1日上午9時許，由詐欺集團成員分
    別自稱係郵局人員、臺灣高雄地方法院之書記官「王志忠」
    ，先以電話向甲○○佯稱：因甲○○遭冒名開戶，繼而用作
    詐欺集團之人頭帳戶，故需將存款領出，並交與派往收款之
    臺灣臺中地方法院調查人員「李子豪」，該人員會提供法院
    收據為證等語。致甲○○不疑有他而陷於錯誤，乃自其帳戶
    內合計提領270 萬元。「阿忠」、丁○○所屬之詐騙集團成
    員即基於接續之單一犯意，先後於96年10月1 日中午12時許
    、96年10月2日上午11時許、96年10月2日下午3 時許，在彰
    化縣員林鎮○○路79號前、彰化縣員林鎮○○街與至平街口
    、彰化縣員林鎮○○路之「崇實高工」後門等處，分別向甲○○收取90萬元、80萬元及100 萬元，並當場交付偽造之「
    臺灣高雄地方法院檢察總署偵查卷宗」等公文書與甲○○後
    ，旋離開現場，足以生損害於臺灣臺中地方法院、臺灣臺中
    地方法院檢察署、法務部、臺灣高雄地方法院檢察署執行公
    務之正確性及張紹斌、李子豪、甲○○。因認被告此部分亦
    涉犯刑法第216條、第211條之行使偽造公文書罪、同法第15
    8條第1項之僭行公務員職權罪及同法第339條第1項之詐欺取
    財罪嫌。
二、按犯罪事實應依證據認定之，無證據不得認定犯罪事實，又
    不能證明被告犯罪者，應諭知無罪之判決，刑事訴訟法第15
    4條第2項及第301條第1項分別定有明文。次按刑事訴訟法上
    所謂認定犯罪事實之證據，係指足以認定被告確有犯罪行為
    之積極證據而言；如未能發現相當證據或證據不足以證明，
    自不能以推測或擬制之方法，以為裁判基礎（最高法院29年
    上字第3105號、40年台上字第86號判例參照）。又檢察官就
    被告犯罪事實，應負舉證責任，並指出證明之方法，刑事訴
    訟法第161條第1項定有明文。因此，檢察官對於起訴之犯罪
    事實，應負提出證據及說服之實質舉證責任。倘其所提出之
    證據，不足為被告有罪之積極證明，或其指出證明之方法，
    無從說服法院以形成被告有罪之心證，基於無罪推定之原則
    ，自應為被告無罪判決之諭知（最高法院92年台上字第 128
    號判例參照）。
三、本件公訴人認被告涉有上開偽造公文書等犯行，無非係以證
    人即被害人甲○○於警詢之證述、扣案如附表四所示之偽造
    公文書、虛偽文書等為其主要論據。惟訊據被告堅決否認有
    上開偽造公文書等犯行。辯稱：伊並未參與詐騙被害人甲○○部分之犯行等語。
四、經查：(1)證人即證人甲○○於警詢之證述，僅足以證明甲○○受詐欺集團成員詐騙並交付款項之過程。另證人甲○○於
    原審97年10月13日審理時具結證稱：「‧‧‧（這三次來收
    錢的都同一人嗎？）是的，但是我忘記他的樣貌。（現在如
    果你看到向你收錢的人，你是否認得出來？）我不知道，因
    為時間久了，我當時沒有注意看他的臉。（請看坐在左後方
    的被告，你是否對他有印象？）我忘記了，當時只有一個人
    來向我收錢，他當時穿西裝，背一個背包，有梳西裝頭，那
    個人胖胖的，也不怎麼高，但那個人的長相我沒有注意。」
    等語（原審卷第97頁），故向被害人甲○○取款270 萬元之
    人，應非被告，而係另有其人；被告所為前開辯解，堪可採
    信。(2)況人甲○○所指認向其收款者係配帶「李子豪」識別
    證之人，此亦與被告所使用者為「徐國強」識別證官身分，
    亦有不符。(3)又卷附如附表四所示之文書，亦均無法證明被
    告與行使該偽造公文書之詐欺集團成員間有何犯意聯絡或行
    為分擔。而關於事實之認定應憑證據，不能以推測或擬制之
    方法為裁判基礎，業如前述。從而，本件並無積極證據可資
    證明被告就就被害人甲○○於96年10月1日遭詐欺部分與該
    等詐騙集團成員間有何犯意聯絡或行為分擔，自不得僅以告
    訴人甲○○有瑕疵之指認，即遽認被告就96年10月1日詐騙
    集團之行使偽造公文書、詐欺取財等犯行，亦有共犯關係。
    綜上所述，公訴人所提證據並無法證明被告就此部分之行為
    與其他詐欺集團成員間，亦具有犯意聯絡或行為分擔之事實
    。此外，並無其他積極證據足資證明被告確有此部分犯行，
    是被告此部分犯罪要屬不能證明。
五、原審未詳加調查，遽認被告就被害人甲○○部分行使偽造公
    文書部分有罪，難認允洽，被告上訴意旨，否認此部分犯罪
    ，為有理由，應由本院將原判決關於此部分行使偽造公文書
    有罪及定執行刑部分予以撤銷，另依法諭知無罪判決。
據上論斷，應依刑事訴訟法第369條第1項前段、第364條、第299
條第1項前段、第301條第1項，刑法第28條、第158條第1 項、第
216 條、第211條、第212條、第339條第1項、第55條、第47條第
1項、第51條第5款、第219條、第38條第1項第2款、第3項、第51
條第5款、第9款，刑法施行法第1條之1、第2 項前段，判決如主
文。
本案經檢察官乙○○到庭執行職務。
中    華    民    國    98    年    2    月    24    日
            刑事第五庭  審判長法  官  趙  春  碧
                              法  官  賴  恭  利
                              法  官  何  秀  燕
以上正本證明與原本無異。
如不服本判決應於收受送達後十日內向本院提出上訴書狀，其未
敘述上訴理由者，並得於提起上訴後十日內向本院補提理由書（
均須按他造當事人之人數附繕本）「切勿逕送上級法院」。
                              書記官  郭  振  祥
中    華    民    國    98    年    2    月    24    日
附表一（被害人丙○○部分）
┌──┬───────────────────┬───────────┐
│編號│應沒收之物品或印文                    │宣告沒收所依據之法條  │
├──┼───────────────────┼───────────┤
│1.  │偽造之「臺灣高雄地方法院檢察總署偵查卷│刑法第219條           │
│    │宗」上之「高雄地方法院檢察署」、「高雄│                      │
│    │ 地檢署檢察官張紹斌」公印文各壹枚     │                      │
├──┼───────────────────┼───────────┤
│2.  │偽造之「個人資料外洩授權止付聲明書」上│刑法第219條           │
│    │之「高雄地方法院檢察署」公印文壹枚    │                      │
├──┼───────────────────┼───────────┤
│3.  │偽造之「臺灣臺中地方法院收據」上之「台│刑法第219條           │
│    │中地方法院檢察署」公印文壹枚、「徐國強│                      │
│    │」印文貳枚                            │                      │
├──┼───────────────────┼───────────┤
│4.  │偽造之「高雄地方法院檢察署」公印壹顆  │刑法第219條           │
│    │                                      │（雖未扣案，但無證據證│
│    │                                      │明業已滅失）          │
├──┼───────────────────┼───────────┤
│5.  │偽造之「高雄地檢署檢察官張紹斌」公印壹│刑法第219條           │
│    │顆                                    │（雖未扣案，但無證據證│
│    │                                      │ 明業已滅失）         │
├──┼───────────────────┼───────────┤
│6.  │偽造之「台中地方法院檢察署」公印壹顆  │刑法第219條           │
│    │                                      │（雖未扣案，但無證據證│
│    │                                      │ 明業已滅失）         │
├──┼───────────────────┼───────────┤
│7.  │偽造之「徐國強」印章壹顆              │刑法第219條           │
│    │                                      │（雖未扣案，但無證據證│
│    │                                      │ 明業已滅失）         │
└──┴───────────────────┴───────────┘
附表二（被害人戊○○部分）
┌──┬───────────────────┬───────────┐
│編號│應沒收之物品或印文                    │宣告沒收所依據之法條  │
├──┼───────────────────┼───────────┤
│1.  │偽造之「臺灣臺北地檢署公文強制凍結執行│刑法第219條           │
│    │令」上之「臺灣臺北地方法院檢察署」、「│                      │
│    │檢察官張書華」公印文各壹枚            │                      │
├──┼───────────────────┼───────────┤
│2.  │偽造之「臺灣高雄地方法院收據」上之    │刑法第219條           │
│    │「高雄地方法院檢察署」公印文壹枚、「徐│                      │
│    │國強」印文貳枚                        │                      │
├──┼───────────────────┼───────────┤
│3.  │偽造之「台北地方法院檢察署監管科」上之│刑法第219條           │
│    │「張書華」印文壹枚                    │                      │
├──┼───────────────────┼───────────┤
│4.  │偽造之「張書華」印章壹顆              │刑法第219條           │
│    │                                      │（雖未扣案，但無證據證│
│    │                                      │ 明業已滅失）         │
├──┼───────────────────┼───────────┤
│5.  │偽造之「臺灣臺北地方法院檢察署」公印壹│刑法第219條           │
│    │顆                                    │（雖未扣案，但無證據證│
│    │                                      │ 明業已滅失）         │
├──┼───────────────────┼───────────┤
│6.  │偽造之「檢察官張書華」公印壹顆        │刑法第219條           │
│    │                                      │（雖未扣案，但無證據證│
│    │                                      │ 明業已滅失）         │
├──┼───────────────────┼───────────┤
│7.  │偽造之「高雄地方法院檢察署」公印壹顆  │刑法第219條           │
│    │                                      │（雖未扣案，但無證據證│
│    │                                      │ 明業已滅失）         │
├──┼───────────────────┼─────┴─────┤
│8.  │偽造之「徐國強」印章壹顆              │刑法第219條           │
│    │                                      │（雖未扣案，但無證據證│
│    │                                      │明業已滅失）          │
└──┴───────────────────┴───────────┘
附表三
┌───┬──────────────────────────────┐
│被害人│ 犯       罪       方        法                             │
├───┼──────────────────────────────┤
│甲○○│96年10月1日上午9時許，由詐欺集團成員分別自稱係郵局人員、臺灣│
│      │高雄地方法院之書記官「王志忠」，先以電話向甲○○佯稱：因洪素│
│      │香遭冒名開戶，繼而用作詐欺集團之人頭帳戶，故需將存款領出，並│
│      │交與派往收款之臺灣臺中地方法院調查人員「李子豪」，該人員會提│
│      │供法院收據為證等語，致甲○○不疑有他而陷於錯誤，乃自其帳戶內│
│      │合計提領270 萬元。「阿忠」、丁○○所屬之詐騙集團成員即基於接│
│      │續之單一犯意，先後於96年10月1日中午12時許、96 年10月2 日上午│
│      │11時許、96年10月2日下午3時許，在彰化縣員林鎮○○路79號前、彰│
│      │化縣員林鎮○○街與至平街口、彰化縣員林鎮○○路之「崇實高工」│
│      │後門等處，分別向甲○○收取90萬元、80萬元及100 萬元，並當場交│
│      │付偽造之「臺灣高雄地方法院檢察總署偵查卷宗封面」、「法務部行│
│      │政凍結執行命令」、「臺灣高雄地方法院檢察署刑事拘票」、「臺灣│
│      │臺中地方法院收據」等公文書與甲○○後，旋離開現場。嗣因甲○○│
│      │事後驚覺受騙，乃報警處理。                                  │
└───┴──────────────────────────────┘
附表四
┌──┬──────────────┬────┬───────┐
│編號│文書名稱                    │  數量  │所有人或持有人│
├──┼──────────────┼────┼───────┤
│1.  │偽造「臺灣高雄地方法院檢察總│壹紙    │甲○○        │
│    │署偵查卷宗封面」公文書      │        │              │
├──┼──────────────┼────┼───────┤
│2.  │偽造「法務部行政凍結執行命令│壹紙    │同上          │
│    │」公文書                    │        │              │
├──┼──────────────┼────┼───────┤
│3.  │偽造「臺灣高雄地方法院檢察署│壹張    │同上          │
│    │刑事拘票」公文書            │        │              │
├──┼──────────────┼────┼───────┤
│4.  │偽造「臺灣臺中地方法院收據」│參張    │同上          │
│    │公文書                      │        │              │
└──┴──────────────┴────┴───────┘


司法院資訊處製作；財團法人民間司法改革基金會備份。
